臺灣高等法院臺中分院民事判決　100年度上易字第238號
上 訴 人　周孫良
被上訴人　劉建惠
上列當事人間請求清償借款事件，上訴人對於中華民國100年5月
31日臺灣臺中地方法院100年度訴字第1048號第一審判決提起上
訴，本院於100年8月3日言詞辯論終結，判決如下：
    主  文
上訴駁回。
第二審訴訟費用由上訴人負擔。
    事實及理由
壹、兩造之聲明
一、上訴人之上訴聲明
（一）請求原判決廢棄。
（二）被上訴人應給付上訴人新臺幣（下同）55萬元及自民國（
      下同）94年5月13日起至清償日止，按年息百分之5計算之
      利息。
（三）第一、二審訴訟費用由被上訴人負擔。
二、被上訴人之答辯聲明
（一）上訴駁回。
（二）第一、二審訴訟費用由上訴人負擔。
貳、兩造之陳述
一、上訴人於原審起訴主張略以：
    被上訴人於94年5月13日偕同訴外人蔡文智至上訴人之新店
    住處，向上訴人借款55萬元（下稱系爭借款），由被上訴人
    簽立發票日94年5月13日、到期日94年11月15日、票號CH000
    0000號、面額55萬元之本票及發票日94年11月15日、票號WF
    0000000號、付款人臺北市第五信用合作社文山分社、面額
    為55萬元之支票各1紙（下合稱系爭票據），交予上訴人作
    為清償系爭借款之用。詎系爭票據經屆期提示，均未獲兌現
    。上訴人因患有重病需款急用，希被上訴人償還系爭借款，
    惟被上訴人避不見面，置之不理。爰依消費借貸之法律關係
    ，訴請被上訴人應給付上訴人55萬元及自94年5月13日起至
    清償日止，按年息百分之5計算之利息。
二、上訴人於本院補充陳述略以：
    被上訴人經訴外人羅秋香介紹，開立面額55萬元之系爭本票
    向上訴人借貸55萬元，其中5萬元為利息，上訴人業於94年5
    月13日交付50萬元現金予被上訴人，有訴外人羅秋香在場為
    證。又上訴人不清楚訴外人蔡文智為何於系爭支票上背書，
    本件確為被上訴人向上訴人借貸，惟被上訴人迄未返還系爭
    借款之本金及利息予上訴人，復遷移戶籍，使上訴人至臺中
    起訴，尚強押上訴人以令上訴人取消債權，請求法院命被上
    訴人歸還上訴人系爭借款。
三、被上訴人於原審答辯略以：
    被上訴人未偕同訴外人蔡文智向上訴人借用系爭借款，且被
    上訴人之前並不認識上訴人，當時係訴外人蔡文智告知被上
    訴人欲向其妹妹借款，被上訴人始先開立面額共50萬元之支
    票4紙借予訴外人蔡文智使用；惟被上訴人並不清楚訴外人
    蔡文智係將該4紙支票持向上訴人借款。嗣被上訴人知悉該4
    紙支票為上訴人所執有，乃商請上訴人屆期勿提示，由被上
    訴人另簽發系爭票據交予上訴人，取回該4紙支票。故兩造
    間實無任何借貸關係，上訴人之請求，應無理由。
四、被上訴人於本院補充陳述略以：
    上訴人所述俱非屬實，於兩造民、刑事案件中之陳述亦不相
    同。訴外人蔡文智實為上訴人之好友與鄰居，並於上訴人居
    家巷口開自助餐，被上訴人原不認識上訴人。本件係訴外人
    羅秋香告知被上訴人謂：訴外人蔡文智將被上訴人開立之上
    開4紙支票持向上訴人借貸，而訴外人蔡文智已不見蹤影，
    訴外人羅秋香乃建議被上訴人另開加計5萬元利息之系爭票
    據，以向上訴人換回該4紙支票。如被上訴人確曾以該4紙支
    票持向上訴人借貸，何以被上訴人未予清償，上訴人仍願借
    貸被上訴人55萬元。兩造多年前曾於臺北市文山區公所進行
    調解，當時上訴人即聲請傳喚訴外人羅秋香為證，惟訴外人
    羅秋香因上訴人之主張並非事實，拒不出庭，上訴人尚曾於
    兩造於木柵區公所調解時，找人圍堵被上訴人並毆打被上訴
    人之子。
參、法院得心證理由
一、按稱消費借貸者，謂當事人一方移轉金錢或其他代替物之所
    有權於他方，而約定他方以種類、品質、數量相同之物返還
    之契約。民法第474條第1項定有明文。又當事人主張有利於
    己之事實者，就其事實有舉證之責任。民事訴訟法第277條
    亦有明文。則於當事人間必本於借貸之意思合致，而有移轉
    金錢或其他代替物之所有權於他方之行為，始得當之。當事
    人主張與他方有消費借貸關係存在者，自應就該借貸意思互
    相表示合致及借款業已交付之事實，均負舉證之責任（最高
    法院98年度台上第1045號裁判意旨參照）。又「民事訴訟如
    係由原告主張權利者，應先由原告負舉證之責，若原告先不
    能舉證，以證實自己主張之事實為真實，則被告就其抗辯事
    實即令不能舉證，或其所舉證據尚有疵累，亦應駁回原告之
    請求。」（最高法院著有17年度上字第917號判例意旨參照
    ）。再者，民法第475條規定，雖已於88年4月21日債編修正
    時刪除，基於該條文而制作之最高法院69年台上字第3546號
    判例亦於90年4月17日經最高法院第四次民事會議決議刪除
    ，但並非否認消費借貸之要物性，而係更加確認消費借貸契
    約為要物契約之法律性質。
二、上訴人主張被上訴人於94年5月13日協同訴外人蔡文智向上
    訴人借用系爭借款，並開立系爭票據以為清償，詎系爭票據
    經上訴人屆期提示而未獲兌現。爰依消費借貸之法律關係，
    請求被上訴人返還系爭借款等語，然為被上訴人所否認，並
    以前詞為辯，參照上開說明，上訴人自應就兩造間確已成立
    消費借貸關係之事實，即兩造確有借貸之合意及上訴人確為
    系爭借款之金錢交付等情，負舉證之責。本件上訴人固提出
    被上訴人簽立之系爭票據為證（見本件移送原法院管轄前之
    臺灣臺北地方法院100年度訴字第1210號卷第4至5頁），惟
    查，票據為無因證券，權利係依其文義而生，與其基礎之原
    因關係各自獨立，票據上權利之行使，不以其原因關係存在
    為前提，尚難因執有票據，即得證明其所主張之原因關係為
    存在。亦即，票據債權人就其取得票據之原因，固不負證明
    之責任，惟執票人如主張票據係發票人向其借款而簽發交付
    ，而發票人抗辯未收受借款，消費借貸並未成立，則就借款
    已交付之事實，自應由執票人負舉證責任。且交付票據之原
    因甚多，或為贈與、或為買賣、或為確保當事人間已存在之
    法律關係、或為消滅已存在之法律關係，非僅囿於金錢借貸
     一端而已，故除別有證據外，僅為票據之簽發、授受或轉
    讓，自不足以證明其原因事實。此為最高法院89年台上字第
    85號、90年台上字第8號、89年台上字第1082號裁判意旨所
    揭。由是，尚難逕憑上訴人提出之系爭票據即認被上訴人確
    有向上訴人借貸系爭票據面額所示之系爭借款。另被上訴人
    於原審迭稱：「、、、我不認識他（即上訴人），是朋友拿
    我的票跟他借錢，我本身沒有直接向他借錢，、、、」、「
    、、、之前根本不認識原告（即上訴人），當初蔡文智跟我
    拿票，是跟我說要向他妹妹借錢，我根本不知道是要向原告
    借錢。」等語；上訴人並稱：「（法官問：你借錢給被告前
    ，是否認識被告？）因為我認識蔡文智，是被告（即被上訴
    人）透過蔡文智一起向我借錢，、、、」等語（見原審卷第
    13、14頁）；足見，兩造於發生系爭借款糾紛前，原非熟識
    ；而上訴人復自承：「（法官問：被告直接拿票向你借錢，
    除了系爭支票及本票，尚有何證據可以證明？）沒有，都是
    拿現金給被告。」、「沒有約定利息，是一次向我借錢，、
    、、」、「當初因為認識蔡文智，被告及蔡文智一起向我借
    錢，說要暫時週轉，所以我才沒有計算利息。」等語（見原
    審卷第13、14頁）。準此，倘如上訴人所稱確有借貸被上訴
    人達55萬元情事，何以未約定任何利息，顯與一般借貸常情
    相違。
三、被上訴人另陳稱：「、、、我一開始不認識上訴人，是蔡文
    智向我借票跟上訴人周孫良借錢，蔡文智跑了，上訴人才說
    要把我的票提示，除非我一直付利息，所以才簽發一張55萬
    元支票換回4張合計50萬的票據，另外五萬元是上訴人周孫
    良要求的利息，換回的支票都有蔡文智的背書。」等語，並
    提出支票影本4紙為證（見本院卷附第36頁至39頁）。經核
    上訴人所提出之系爭票據2紙與被上訴人主張借予訴外人蔡
    文智使用之上開4紙支票，其上提示人之存款帳號均記載為0
    00000000000，系爭票據扣除上訴人稱為利息之5萬元，面額
    亦與該4紙支票合計之50萬元面額相同；，該4紙支票中之2
    紙尚有訴外人蔡文智之背書，有前揭支票影本可憑，上訴人
    對訴外人蔡文智之背書亦不爭執（見臺灣臺北地方法院100
    年度訴字第1210號卷第5頁，本院卷第36至39頁、第53頁反
    面）。則被上訴人抗辯系爭票據係用以換回其借予訴外人蔡
    文智持向上訴人借貸系爭借款之上開4張支票等語，尚堪採
    信。再者，被上訴人堅詞否認兩造有借貸之合意，上訴人並
    未能再舉其他事證，以實其說，則被上訴人就其辯詞即令不
    能舉證，或所舉證據尚有瑕疵，揆諸上開最高法院裁判及判
    例意旨之說明，亦應認上訴人之主張為無理由。末查，上訴
    人就主張係被上訴人直接持系爭票據向其借款乙事，於原審
    自承除系爭票據外，並無其他證據（見原審卷第13頁反而）
    ；嗣上訴人於本院主張當時尚有證人羅秋香在場，其先後陳
    述已有不一，復為被上訴人所否認；本院審酌上情，認無再
    予傳訊證人羅秋香之必要。
四、綜上所述，上訴人主張被上訴人向其借款55萬元未為清償云
    云，尚未盡舉證之責，自難憑信。從而，上訴人依消費借貸
    之法律關係，請求被上訴人給付55萬元及自94年5月13日起
    至清償日止，按年息百分之5計算之利息，為無理由，不應
    准許。原審為上訴人敗訴之判決並駁回其假執行之聲請，並
    無不合。上訴意旨指摘原判決不當，求予廢棄改判，為無理
    由，應予駁回。
五、本件事證已臻明確，兩造其餘陳述與舉證，經審酌後，認於
    本件判決結果不生影響，無予逐一論述之必要，附此敘明。
六、據上論結，本件上訴為無理由，依民事訴訟法第449條第1項
    、第78條，判決如主文。
中    華    民    國   100    年    8     月    16    日
                民事第二庭    審判長法  官  邱森樟
                                    法  官  蔡秉宸
                                    法  官  翁芳靜
以上正本係照原本作成。
不得上訴。
                                    書記官  粘銘環
中    華    民    國   100    年    8     月    16    日
                                                      Ａ